【裁判字號】    98,訴,554
【裁判日期】    990126
【裁判案由】    塗銷抵押權登記等
【裁判全文】
臺灣士林地方法院民事判決               98年度訴字第554號
原      告  甲○○○
訴訟代理人  洪文浚律師
被      告  丁○○○
訴訟代理人  張泰昌律師
複  代理人  陳淑玲律師
            李詩楷律師
上列當事人間塗銷抵押權登記等事件，本院於民國99年1 月12日
言詞辯論終結，判決如下：
    主  文
原告之訴駁回。
訴訟費用新臺幣柒萬捌仟零壹拾柒元由原告負擔。
    事  實  及  理  由
一、原告起訴主張：緣坐落臺北市○○區○○段一小段201 、20
    2 地號土地所有權應有部分各1/6 ，同小段203 、204 地號
    土地應有部分各1/12（下稱為系爭土地），均為原告所有，
    並於民國98年間經臺北市政府公告徵收，且禁止分割、合併
    、移轉及設定。嗣臺北市政府地政處人員告知原告應於徵收
    完畢前將系爭土地所設定之抵押權塗銷。惟原告並未負欠任
    何人債務，亦未將系爭土地設定抵押權登記予任何人，乃向
    地政機關申請調閱土地登記謄本，竟發現系爭201 地號土地
    應有部分1/12、204 地號土地應有部分1/24設定有以被告為
    權利人、債務人即設定義務人為原告、存續期間自81年8 月
    27日至101 年8 月26日，最高限額新臺幣（下同）400 萬元
    之抵押權（下稱為系爭抵押權甲）；而系爭202 地號土地應
    有部分1/6 、系爭203 地號土地應有部分1/12則設定有以被
    告為權利人、債務人即設定義務人為原告、存續期間自80年
    11月22日至100 年11月21日，最高限額150 萬元之抵押權（
    下稱為系爭抵押權乙；上開抵押權甲及抵押權乙，以系爭抵
    押權統稱之）。然兩造並未有任何金錢上之往來，亦無任何
    債權債務關係存在，原告對各該抵押權之設定亦不知情。則
    被告於原告所有系爭土地所設定之抵押權，顯有礙於原告土
    地所有權之完整。爰依民法第767 條之規定，訴請被告除去
    系爭抵押權之設定登記。次按，最高限額抵押契約定有存續
    期間者，其期間雖未屆滿，然若其擔保之債權所由生之契約
    已合法終止或因其他事由而消滅，且無既存之債權，而將來
    亦確定不再發生債權，其原擔保之存續期間內所可發生之債
    權，已確定不存在，依抵押權之從屬性，應許抵押人請求抵
    押權人塗銷抵押權設定登記，有最高法院83年台上字第1055
    號判例意旨可參。是以，被告既未證明系爭抵押權所擔保之
    債權存在，原告復已確定不會向被告為借款之行為，故將來
    必不會發生借款債權，自應許原告請求塗銷系爭抵押權。再
    退步言之，縱認兩造有系爭抵押權設定之約定存在，且因存
    續期間未屆滿而未能提前請求塗銷。然依新修正之民法第88
    1 條之5 第1 項之規定，原告亦得隨時請求確定被告主張受
    抵押權擔保效力所及之原債權。復因兩造間並無任何債權債
    務關係存在，原告自得訴請確認系爭抵押權所擔保之債權不
    存在等語；並為（一）先位聲明：被告應將系爭抵押權予以
    塗銷。（二）備位聲明：請求確認系爭抵押權所擔保之債權
    均不存在。
二、被告則以：系爭土地上所設定系爭抵押權，分別於80年、81
    年間設定，依當時施行土地登記規則，設定義務人即原告除
    應提出土地所有權狀外，尚應提出印鑑證明申請登記，藉以
    確認設定義務人即原告本人有設定抵押權之意思。且印鑑章
    、印鑑證明及土地所有權狀，均屬於處理不動產之重要憑證
    ，應以所有權人親自或授權行使為常態，是原告主張：對系
    爭抵押權之設定並不知情云云，實難憑信。次查，兩造為姐
    妹，被告雖自幼由他人收養，然原告確同意被告就系爭土地
    享有一半之權利，僅以原告之名義為登記，此亦可由系爭土
    地出租他人使用時，被告亦列名為當事人並實際收取租金乙
    節證之。是為擔保被告請求返還系爭土地半數權利及因該土
    地權利因原告管理、處分、滅失、毀損或其事由致不能返還
    之損害賠償請求權或取得財產之不當得利請求權，乃辦理系
    爭抵押權之設定，自無違反抵押權之從屬性。況最高限額抵
    押權契約定有存續期間者，其訂立契約之目的，顯在擔保存
    續期間內所發生之債權，是除債權人拋棄為其擔保之權利外
    ，自無許抵押權人於抵押權續期間屆滿前，任意終止契約，
    亦有最高法院66年台上字第1097號判例意旨可據。是以，原
    告請求塗銷系爭抵押權及確認抵押權所擔保之債權均不存在
    ，顯無理由等語，資為抗辯；並聲明：原告先位及備位之訴
    均駁回。
三、經查，下列事項為兩造所不爭執（見本院99年1 月12日言詞
    辯論筆錄），並有土地及建物登記謄本、廠棚租賃合同書影
    本、臺北市士林地政事務所98年5 月15日北市士地三字第09
    830854800 號函檢送抵押權登記原案影本等件在卷為證，應
    與事實相符。
    1.坐落臺北市○○區○○段一小段201 、202 地號土地應有
      部分各1/6 ，同小段203 、204 地號土地應有部分各1/12
      即系爭土地，均登記為原告所有。
    2.系爭201 地號土地應有部分1/12、204 地號土地應有部分
      1/24設定有以被告為權利人、債務人即設定義務人為原告
      、存續期間自81年8 月27日至101 年8 月26日，最高限額
      400 萬元之系爭抵押權甲，並於81年8 月29日登記在案。
    3.系爭202 地號土地應有部分1/6 、系爭203 地號土地應有
      部分1/12設定有以被告為權利人、債務人即設定義務人為
      原告、存續期間自80年11月22日至100 年11月21日，最高
      限額150 萬元之系爭抵押權乙，並於80年11月26日登記在
      案。
    4.依建物登記謄本的記載，原告曾於81年8 月29日將系爭20
      1 地號土地上門牌號碼臺北市○○區○○街73巷4 號房屋
      （10027 建號）應有部分1/6 以買賣為原因移轉登記予被
      告。
    5.兩造原為姐妹關係，惟被告已於40年間被他人收養。
    6.系爭土地上所坐落之廠棚曾由兩造及訴外人乙○○、丙○
      ○名義共同出租予訴外人張碁祥，並曾簽署廠棚租賃合同
      書（見本院卷第73頁至第76頁）。
四、又本件經於99年1 月12日言詞辯論期日協商兩造確認爭點為
    ：
    1.原告以系爭抵押權所擔保之債權並不存在為由，訴請塗銷
      抵押權，有無理由？
      系爭抵押權所擔保之債權為何？
      兩造就系爭土地之半數權利，是否有借名登記之法律關
        係？
      原告請求確定系爭抵押權所擔保之債權時，債權是否存
        在？
    以下茲論述之。
  (一)經查，被告抗辯：系爭抵押權係為擔保伊對系爭土地半數權
    利，並經原告同意而設定之上情，固為原告所否認，並主張
    ：兩造間並無金錢往來或任何債權債務關係存在，系爭土地
    乃伊繼承所得，被告則早已出養，對系爭土地自無權享有任
    何權利，又系爭土地之權狀及印鑑章均交母親郭陳鴦保管，
    伊對系爭抵押權之設定，確不知情云云。然查，原告之印鑑
    證明、印章及不動產所有權狀乃辦理不動產抵押權設定登記
    所必需之重要物件，於通常情形，若非原告親自交付，他人
    實無從取得。是縱認系爭抵押權確係由郭陳鴦代為辦理，原
    告亦難辭授權人之責任。次查，證人即被告之前配偶丙○○
    已到庭證稱：兩造之母親曾表示，基於某些原因，被告就系
    爭土地半數之權利係放在原告名下，被告雖於5 歲時不得已
    出養，但收養的人是母親的哥哥，所以被告與原告的家庭往
    來非常密切，母親本意有說要分1/6 的權利給被告，代書則
    於80年間，始提議以設定抵押的方式保障被告的權益，設定
    抵押的事情原告也知道，原告不但知道，也力勸被告接受母
    親分配祖產的好意，原告也知道他名下土地的半數權利是屬
    於被告，並同意把土地分配給被告等語（見本院98年12月4
    日言詞辯論筆錄）。再審酌系爭土地與其上坐落未經保存登
    記之廠棚已出租他人使用多年，為此所簽署之租約上，確以
    兩造及其他土地共有人乙○○、丙○○名義共同出租予訴外
    人張碁祥乙節，有廠棚租賃合同書影本乙份附卷可稽（見本
    院卷第73至第76頁）。證人丙○○並證稱：依上開租賃關係
    所取得租金收益係由伊及乙○○各分得1/3 ，由兩造各分得
    1/6 ，此係因大家都知道被告有1/6 的權利等語明確（見本
    院98年12月4 日言詞辯論筆錄）。是以上開事證，並參以被
    告對系爭土地如無權利，實無收取與原告同額租金之權利，
    更無必要與丙○○及其他共有人併列為出租人之常情，堪認
    被告對系爭土地雖無繼承權利，惟兩造確已合意由被告取得
    系爭土地之半數權利，且系爭抵押權確係為擔保被告對系爭
    土地半數之權利，即為擔保被告請求給付系爭土地半數權利
    ，及因原告管理、處分、滅失、毀損或其事由致不能返還之
    損害賠償請求權，以及因取得財產權而得主張之不當得利請
    求權，且係經原告同意而設定之情，洵無疑義。
  (二)至於民法於96年3 月28日固增訂第881 條之1 至17之規定，
    並自公布後6 個月施行，且上開修正後之規定，除第881 條
    之1 第2 項、第881 條之4 第2 項、第881 條之7 之規定外
    ，於民法物權編修正施行前設定之最高限額抵押權，亦適用
    之，民法物權編施行法第17條規定甚明。又「最高限額抵押
    權所擔保之原債權，未約定確定之期日者，抵押人或抵押權
    人得隨時請求確定其所擔保之原債權。前項情形，除抵押人
    與抵押權人另有約定外，自請求之日起，經15日為其確定期
    日」，民法第881 條之5 亦有明文。然系爭抵押權所擔保被
    告請求原告給付系爭土地半數權利之債權，既於系爭抵押權
    設定時即已存在，則原告主張：伊得依上開規定隨時請求確
    定被告主張受系爭抵押權擔保效力所及之原債權，進而請求
    確認系爭抵押權所擔保之債權不存在云云，亦乏所據。
五、從而，原告以先位聲明訴請塗銷系爭抵押權設定登記，並以
    備位聲明訴請確認系爭抵押權所擔保之抵押債權不存在，均
    無理由，應予駁回。併依職權確定本件訴訟費用7 萬8017元
    （含裁判費5 萬5450元及證人旅費2 萬2567元），應由原告
    負擔。
六、因本件事證已臻明確，兩造其餘主張、陳述及所提之證據，
    經審酌均與判決結果不生影響，爰不一一論列，附此敘明。
七、據上論結，原告之訴為無理由，依民事訴訟法第78條判決如
    主文。
中    華    民    國    99    年    1     月    26    日
                  民事第一庭  法  官  李瑜娟
以上正本證明與原本無異。
如對本判決上訴，應於判決送達後20日內向本院提出上訴狀。
中    華    民    國    99    年    2     月    1     日
                              書記官  徐瑩書

司法院資訊處製作；財團法人民間司法改革基金會備份。
